【裁判字號】    90,簡上,115
【裁判日期】    901114
【裁判案由】    返還土地
【裁判全文】
臺灣屏東地方法院民事判決  九十年度簡上字第一一五號
    上  訴  人    乙○○
    被 上訴 人    甲○○
右當事人間請求返還土地事件，上訴人對於中華民國九十年六月二十八日本院潮州簡
易庭九十年度潮簡字第九七號第一審判決提起上訴，本院判決如左：
    主      文
上訴駁回。
第二審訴訟費用由上訴人負擔。
    事      實
甲、上訴人方面：
一、聲明：求為判決(一)原判決廢棄。(二)被上訴人在第一審之訴及假執行之聲請均駁回
    。
二、陳述：除與原審判決所載相同者，茲予引用外，補稱：
（一）緣坐落屏東縣來義鄉○○段一一七一地號土地（下稱系爭土地）、同段六四三
      地號、同段一一七二地號土地，及坐落屏東縣來義鄉○○段一二四０地號土地
      等四筆土地，原屬上訴人之祖母即證人李陳群妹之母陳秀蘭所有，嗣陳秀蘭死
      亡後，上訴人與李陳群妹於八十五年間在屏東縣來義鄉調解委員會進行調解時
      ，約定由上訴人取得系爭土地及同段一一七二地號二筆土地所有權，上訴人應
      給付李陳群妹新台幣（下同）八萬元作為買賣價金。如當時雙方約定上訴人僅
      取得上開一一七二地號土地所有權，而其餘三筆土地由李陳群妹取得所有權，
      則上訴人無需再給付李陳群妹任何金錢。且上訴人自向李陳群妹購買系爭土地
      及上開一一七二地號土地後，即在系爭土地上耕作迄今乙節，業經證人李陳群
      妹於鈞院審理結證屬實，如上訴人未購買系爭土地，則李陳群妹豈會任憑上訴
      人耕作系爭土地數年而未有任何制止行為。
（二）證人戴娟嬌於八十六年八月二日即繼承取得系爭土地所有權應有部分二分之一
      ，豈有不知上訴人在系爭土地上耕作之理，且戴娟嬌係被上訴人之婆婆，被上
      訴人不可能不知上訴人在系爭土地上已耕作數年，被上訴人明知上訴人在系爭
      土地上耕作數年，竟未詢問上訴人即向李陳群妹購買系爭土地，顯與常情不合
      。又原住民部落人口不多，彼此間訊息極易流通，上訴人與李陳群妹就系爭土
      地於八十五年間進行調解乙事為當地居民所共知，被上訴人之婆婆戴娟嬌係系
      爭土地的共有人之一，豈有不知此事之理，而被上訴人欲購買系爭土地必先詢
      問其婆婆，被上訴人更無不知此事之理，戴娟嬌於原審證稱其不知買賣之事，
      顯係維護之詞，不足採信。從而，被上訴人乃明知上訴人與李陳群妹就系爭土
      地具買賣關係。再者，上訴人及其母曾於被上訴人欲購買系爭土地之際，告知
      上訴人向李陳群妹購買系爭土地乙事。
（三）如上訴人早於八十六年間將系爭土地出賣與人高正成，則上訴人豈會自八十四
      年起在系爭土地上耕作迄今，而高正成及其繼承人高小燕為何未請求上訴人交
      付系爭土地，懇請鈞院向潮州地政事務所調取系爭土地所有權移轉登記相關資
      料，以查明上訴人與高正成間就系爭土地所有權移轉登記相關手續究由何人辦
      理。又被上訴人於鈞院審理時已自承其係向李陳群妹購買系爭土地，亦即高正
      成及高小燕僅係借名供李陳群妹辦理所有權登記，此並經証人李陳群妹於鈞院
      審理時結證屬實。退萬步言，縱令被上訴人已取得系爭土地所有權應有部分二
      分之一，然系爭土地共有之一戴娟嬌已自承同意李陳群妹在系爭土地上種植作
      物，則上訴人向李陳群妹買受系爭土地並其上耕作，自屬有權占有，原判決對
      此未予審究，即認上訴人無權占用系爭土地，顯然不當。
三、證據：除援用原審所提證據方法外，並補提戶籍謄本及土地登記謄本各一件，及
    請求訊問證人陳冬生及潘秋菊。
乙、被上訴人方面：
一、聲明：求為判決駁回上訴。
二、陳述：除與原審判決所載相同者，茲予引用外，補稱：
（一）系爭土地原係被上訴人之公公施進丁及李陳群妹之父親所共有，並由被上訴人
      及李陳群妹二家人共同在其上耕作。又李陳群妹係被收養的平地人，因無法取
      得系爭土地所有權，而將系爭土地登記在其子媳高小燕的名下，後來李陳群妹
      主動與被上訴人接洽，並稱因年老無法繼續耕作系爭土地，及詢問被上訴人願
      否購買之。
（二）被上訴人向李陳群妹購買系爭土地並已辦理所有權移轉登記，其購買系爭土地
      之際，並不知上訴人在其上耕作，且上訴人及其母親未曾告知上訴人已購買系
      爭土地。
三、證據：除援用原審所提證據方法外，並不提土地登記謄本一件及請求訊問證人李
    陳群妹。
丙、本院依職權向屏東縣潮州地政事務調閱系爭土地自八十四年間起迄今歷次申請所
    有權移轉登記之相關文件影本。
    理      由
一、本件被上訴人起訴主張其為山地原住民，而坐落屏東縣來義鄉○○段一一七一地
    號土地（下稱系爭土地）為其及訴外人戴娟嬌所共有，詎上訴人竟無權占用系爭
    土地耕種作物，爰依民法第八百二十一條及第七百六十七條規定，訴請上訴人除
    去其在系爭土地上所耕種的地上物並將土地返還被上訴人及其他共有人等語。而
    上訴人則以：(一)系爭土地及同段六四三地號、一一七二地號土地，以及古樓段一
    二四０地號土地等四筆土地，原屬上訴人之祖母即證人李陳群妹之母陳秀蘭所有
    ，嗣陳秀蘭死亡後，上訴人與李陳群妹於八十五年間在屏東縣來義鄉調解委員會
    進行調解時，約定由上訴人取得系爭土地及同段一一七二地號二筆土地所有權，
    上訴人應給付李陳群妹八萬元作為買賣價金。如當時雙方約定上訴人僅取得上開
    一一七二地號土地所有權，而其餘三筆土地由李陳群妹取得所有權，則上訴人無
    需再給付李陳群妹任何金錢。且上訴人自向李陳群妹購買系爭土地及上開一一七
    二地號土地後，即在系爭土地上耕作迄今乙節，業經證人李陳群妹於本院審理結
    證屬實，如上訴人未購買系爭土地，則李陳群妹豈會任憑上訴人耕作系爭土地數
    年而未有任何制止行為。(二)證人戴娟嬌於八十六年八月二日即繼承取得系爭土地
    所有權應有部分二分之一，豈有不知上訴人在系爭土地上耕作之理，且戴娟嬌係
    被上訴人之婆婆，被上訴人不可能不知上訴人在系爭土地上已耕作數年，被上訴
    人明知上訴人在系爭土地上耕作數年，竟未詢問上訴人即向李陳群妹購買系爭土
    地，顯與常情不合。又原住民部落人口不多，彼此間訊息極易流通，上訴人與李
    陳群妹就系爭土地於八十五年間進行調解乙事為當地居民所共知，被上訴人之婆
    婆戴娟嬌係系爭土地的共有人之一，豈有不知此事之理，而被上訴人欲購買系爭
    土地必先詢問其婆婆，被上訴人更無不知此事之理，戴娟嬌於原審證稱其不知買
    賣之事，顯係維護之詞，不足採信。從而，被上訴人乃明知上訴人與李陳群妹就
    系爭土地具買賣關係。再者，上訴人及其母曾於被上訴人欲購買系爭土地之際，
    告知上訴人向李陳群妹購買系爭土地乙事。(三)如上訴人早於八十六年間將系爭土
    地出賣與人高正成，則上訴人豈會自八十四年起在系爭土地上耕作迄今，而高正
    成及其繼承人高小燕為何未請求上訴人交付系爭土地，懇請本院向潮州地政事務
    所調取系爭土地所有權移轉登記相關資料，以查明上訴人與高正成間就系爭土地
    所有權移轉登記相關手續究由何人辦理。又被上訴人於本院審理時已自承其係向
    李陳群妹購買系爭土地，亦即高正成及高小燕僅係借名供李陳群妹辦理所有權登
    記，此並經証人李陳群妹於鈞院審理時結證屬實。退萬步言，縱令被上訴人已取
    得系爭土地所有權應有部分二分之一，然系爭土地共有之一戴娟嬌已自承同意李
    陳群妹在系爭土地上種植作物，則上訴人向李陳群妹買受系爭土地並其上耕作，
    自屬有權占有，原判決對此未予審究，即認上訴人無權占用系爭土地，顯然不當
    等語，資為抗辯。
二、查被上訴人主張其為山地原住民，系爭土地乃其與訴外人戴娟嬌所共有，而上訴
    人現占用系爭土地耕種之事實，業經被上訴人提出與所述相符土地登記謄本為證
    ，並經原審至現場勘驗明確，及囑託屏東縣潮州地政事務所派員實施測量，此有
    勘驗筆錄及土地複丈成果圖在卷可稽，復經本院依職權向屏東縣潮州地政事務調
    閱系爭土地所有權移轉登記相關文件閱明屬實，堪信為真實。
三、至於上訴人辯稱其與李陳群妹於八十五年間在屏東縣來義鄉調解委員會進行調解
    時，約定由上訴人取得系爭土地及同段一一七二地號土地所有權，上訴人應給付
    李陳群妹八萬元作為買賣價金，此等事實為被上訴人所明知，且上訴人及其母親
    曾於被上訴人欲購買系爭土地之際告知上訴人已購買系爭土地乙事云云，已為被
    上訴人所否認。經查：
（一）依系爭土地於八十五年十一月間的土地登記申請書所附戶籍謄本及遺產繼承協
      議書記載：陳秀蘭之養女李陳群妹的本籍係河南省，陳秀蘭之子陳恆雄育有陳
      冬生、陳秀妹（已於五十六年七月十四日死亡）、陳秀嬌與乙○○等四名子女
      ，陳恒雄已於七十五年四月二十一日死亡。嗣陳秀蘭於七十七年四月二日死亡
      後，其女陳玉娥、李陳群妹及其孫子女陳冬生、陳秀娥與乙○○於八十五年十
      月十一日協議約定坐落屏東縣來義鄉○○段六四三地號、同段一一七一地號及
      同段一一七二地號土地，及坐落屏東縣來義鄉○○段一二四０地號土地等四筆
      土地由上訴人乙○○繼承取得，而其所遺現金一十萬元由陳玉娥、李陳群妹、
      陳冬生與陳秀娥各繼承取得四分之一等語。以及證人即上訴人之兄陳冬生於本
      院審理時證稱：「我妹妹也就是上訴人乙○○在八十四年時以八萬元向陳群妹
      買受一一七一及一一七二號土地；第一次在調解委員會，因我妹妹要買一一七
      一及一一七二號土地所以去調解委員會，在調解委員會我妹妹同意拿印鑑證明
      書還有八萬元給陳群妹去辦理過戶，陳秀蘭是我祖母，她過逝之後，土地一直
      沒有處理，是在調解委員會才處理。」等語（見本院九十年十月三日準備程序
      筆錄）。從而，上訴人辯稱其於八十五間與李陳群妹就系爭土地及上開一一七
      二地號土地進行調解乙節縱與事實相符，惟參諸上開文件記載內容及證詞意旨
      ，應認渠等係就分割陳秀蘭遺產乙事進行調解，上訴人辯稱其向李陳群妹購買
      系爭土地云云，容有誤會，尚難採信。
（二）依兩造所提土地登記謄本記載：乙○○於七十七年四月間繼承取得陳秀蘭所遺
      系爭土地所有權應有部分二分一，並於八十五年十一月二十一日辦妥繼承登記
      ，復於八十六年一月二十四日以買賣原因移轉登記與高正成等語。並依系爭土
      地於八十七年十二月間的土地登記申請書所附戶籍謄本及遺產繼承協議書記載
      ：高正成於八十七年五月二十六日死亡，其所遺系爭土地所有權應有部分二分
      一由其女高小燕繼承取得等語。且依被上訴人於原審所提系爭土地買賣契約書
      及土地登記謄本記載：被上訴人於八十九年二月十六日與高小燕之代理人李陳
      群妹訂立買賣契約，約定以一十五萬元購得高小燕所有系爭土地所有權應有部
      分二分之一，並於同年四月五日辦妥所有權移轉登記。足認陳秀蘭所遺系爭土
      地所有權應有部分二分一先登記在上訴人名下，復於二個月後立即以買賣原因
      移轉登記與高正成，並於八十七年五月間經高小燕繼承取得，被上訴人再於八
      十九年二月間向高小燕購買之，並於八十九年四月五日辦妥土地所有權移轉登
      記。
（三）證人即上訴人之姑母李陳群妹證稱：「我養父母死後，因為我已經不具原住民
      身份，原先是打算先過戶到我兄弟姐妹的名下，再過戶給我媳婦高小燕，但是
      因為高小燕未滿二十歲，所以又將土地過戶到高小燕的父親高正成名下，我只
      有將一一七二號土地以五萬元賣給乙○○，我的養父母過逝後，就將土地包給
      我的合夥人施進丁做。施進丁每年會給六萬元。八十四年之後我發現乙○○在
      一一七一地號土地上亂墾，我不知道為什麼，我只是奇怪她要耕作為什麼沒有
      去複丈。」等語（見本院九十年十月三日準備程序筆錄），其證述情節尚與前
      揭文件內容大致相符；參以上訴人於原審所提八十九年十二月十二日民事答辯
      狀記載：「．．．二、詎料事後陳群妹僅將一一七二地號之所有權狀交付予被
      告，系爭一一七一地號之土地所有權狀則並未交付予被告，其竟趁機又將該一
      一七一地號土地於八十六年一月二十三日過戶予高正成，嗣後又將之過戶於高
      正成之女高小燕。被告對於上情均不知曉，．．．。」等語，上訴人既辯稱其
      與李陳群妹於八十五年間進行分割遺產調解時，約定系爭土地及同段一一七二
      地號土地分歸上訴人所有，則何以於李陳群妹僅交與其上開一一七二地號土地
      所有權狀後，上訴人未向李陳群妹索取系爭土地所有權狀，並不知原登記其名
      下的系爭土地所有權應有部分二分之一已於二個月後移轉登記與高正成。從而
      ，上訴人辯稱其與李陳群妹於八十五年間進行分割遺產調解時，約定系爭土地
      及同段一一七二地號土地分歸上訴人所有云云，尚難信為真實，則上訴人辯稱
      被上訴明知其與李陳群妹於八十五年間進行調解時，約定系爭土地及同段一一
      七二地號土地分歸上訴人所有云云，自非可採。
（四）上訴人曾於原審前揭答辯狀辯稱：對於原登記在其名下系爭土地所有權應有部
      分二分之一，何以於八十六年一月間以買賣原因移轉登記與高正成，並於八十
      七年五月間經高小燕繼承取得乙節，伊混然不知等語；並於本院九十年十月二
      十六日民事辯論意旨狀記載：「．．．被上訴人明知上訴人在其欲購買之土地
      上已耕作數年，竟然未經詢問上訴人，即向陳群妹購買．．．」等語。則上訴
      人既辯稱其對於原登記在其名下系爭土地所有權應有部分二分之一已移轉登記
      與高正成並由高小燕繼承，混然不知，且其未受被上訴人就系爭土地作任何詢
      問，則何以被上訴於八十九年二月間欲購買系爭土地之際，上訴人及其母親得
      適時告知被上訴人其已向李陳群妹購買系爭土地乙事，此尚與一般經驗法則相
      違。從而，上訴人辯稱其及其母親曾於被上訴人欲購買系爭土地之際告知上訴
      人已購買系爭土地乙事云云，尚非可採。
（五）按土地法第三十四條所謂登記有絕對效力，係為保護第三人起見，將登記事項
      賦與絕對真實之公信力，故真正權利人祇許在未有第三人取得權利前，以登記
      原因無效或得撤銷為塗銷登記之請求，若至已有第三人本於現存之登記而為取
      得權利之新登記以後，則除依土地法第六十八條規定請求損害賠償外，不得更
      為塗銷登記之請求，因之真正權利人對於第三人依此取得之不動產，訴請返還
      ，自無法律上之根據，最高法院著有四十一年台上字第三二三號判例可資參照
      。查陳秀蘭所遺系爭土地所有權應有部分二分一於八十五年十一月二十一日登
      記在上訴人名下後，於八十六年一月二十四日以買賣原因移轉登記與高正成，
      並於八十七年五月間經高小燕繼承取得後，被上訴人因信賴登記而向高小燕購
      買之，並於八十九年四月五日辦妥所有權移轉登記，揆諸前揭判例意旨，應認
      被上訴人已取得該爭土地所有權應有部分二分一。
三、復按所有權人對於無權占有或侵奪其所有物者，得請求返還之。對於妨害其所有
    權者，得請求除去之。有妨害其所有權之虞者，得請求防止之，民法第七百六十
    七條定有明文。又按各共有人對於第三人，得就共有物之全部為本於所有權之請
    求。但回復共有物之請求，僅得為共有人全體之利益為之，民法第八百二十一條
    定有明文。查被上訴人因信賴登記而向其前手高小燕購買系土地所有權應有部分
    二分一，並於八十九年四月五日辦妥所有權移轉登記後，其已取得該爭土地所有
    權應有部分二分一乙節已如前述，上訴人固然辯稱被上訴人於本院審理時已自承
    其係向李陳群妹購買系爭土地，亦即高正成及高小燕僅係借名供李陳群妹辦理所
    有權登記，此並經証人李陳群妹於本院審理時結證屬實，縱令被上訴人已取得系
    爭土地所有權應有部分二分之一，然系爭土地共有之一戴娟嬌已自承同意李陳群
    妹在系爭土地上種植作物，則上訴人向李陳群妹買受系爭土地並其上耕作，自屬
    有權占有云云，惟按上訴人與李陳群妹縱然曾就該爭土地所有權應有部分二分一
    訂立消極信託契約或其他契約關係，惟此等債之關係的效力充其量僅存在於渠等
    之間，尚不及於因信賴登記而取得該系爭土地所有權應有部分二分一的善意第三
    人即被上訴人，是上訴人以前詞辯稱其在系爭土地耕種作物，自屬有權占有云云
    ，尚非可取。從而，被上訴人本於前揭規定訴請上訴人除去其在系爭土地上所耕
    種地上物，並將土地返還被上訴人及其他共有人，為有理由，應予准許。原審判
    命上訴人應除去其在系爭土地上所耕種作物，將土地返還被上訴人及其共有人，
    並依聲請宣告如供擔保得為假執行及免為假執行，於法並無不合。上訴意旨指摘
    原判決不當，求予廢棄改判，為無理由，應予駁回。
據上論結，本件上訴為無理由，依民事訴訟法第四百三十六條之一第三項、第四百四
十九條第一項、第七十八條，判決如主文。
中      華      民      國    九十    年      十一      月     十四     日
                                    臺灣屏東地方法院民事第二庭
~B審判長法官  洪有川
~B法      官  柯雅惠
~B法      官  賴秀雯
右為正本，係照原本作成。
本判決不得上訴。
~B法院書記官  滕一珍
中      華      民      國    九十    年      十一      月     十四     日


司法院資訊處製作；財團法人民間司法改革基金會備份。
